臺灣士林地方法院民事判決
原　　　告　戊○○
訴訟代理人　趙培宏律師
　　　　　　薛雅之律師
複代理人　　施純貞律師
　　　　　　送達代收人　乙○.
被　　　告　壬○○
　 　　　　　　　　　　 號
訴訟代理人　蔣瑞琴律師
複代理人　　王玉珊律師
　　　　　　庚○○
上列當事人間返還不當得利等事件，本院於93年12月1 日言詞辯
論終結，判決如下：
    主  文
原告之訴及其假執行之聲請均駁回。
訴訟費用由原告負擔。
    事實及理由
一、原告主張：台北市○○區○○段2 小段13地號土地（系爭土
    地）及其上門牌台北市北投區○○○ 路50號，建號20030 之
    房屋（系爭房屋），原登記在原告母親之名下，嗣原告父親
    於民國77年間死亡，依當時適用之夫妻財產制，屬原告父親
    之遺產，原告乃依繼承之規定，分割繼承登記為單獨所有。
    原告於78年間將系爭房屋之所有權以贈與為原因登記予被告
    ，土地與房屋分屬不同之人所有，原告與被告間即成立租賃
    關係，後被告雖將系爭房屋於92年2 月18日復贈與登記予兩
    造之子殷偉強、殷偉晟，惟租賃權亦屬債權之一種，其讓與
    非經讓與人或受讓人通知出租人，對出租人不生效力，被告
    於同年10月3 日始以答辯狀通知讓與之事實，應自該時起始
    得對抗原告，原告之當事人資格並不生影響。再原告均有負
    擔必要之家庭生活費用，況夫負擔家庭生活費用，以維持家
    庭生活及妻所需要之額度為限，被告每年所收取之租金，逾
    百萬元，已逾合理家庭生活費用範圍。再因可歸責於被告之
    事由，致兩造自90年3 月18日分居，被告即不得請求家庭生
    活費用，縱原告仍有支付之義務，亦應依兩造經濟能力分擔
    ，被告主張由原告全額負擔，並以系爭房地之租金支付，顯
    不合合理。又依74年6 月3 日修正公佈之民法第1017條之規
    定，系爭土地係原告之原有財產，被告並無使用、收益之權
    利，是本件與聯合財產之清算無關。兩造間就系爭房地既成
    立租賃關係，原告本於租賃關係，自得請求被告給付自92年
    8 月1 日往前回溯5 年之租金，即新台幣（以下同）3,338,
    404 元。再縱不成立租賃關係，被告未受原告之委任使用系
    爭土地，予以出租獲利之行為，亦屬無因管理或準無因管理
    或不當得利，亦因給付相當租金之管理利益或之不當得利，
    原告亦得本於前述法律關係請求被告給付3,236,820 元等語
    。並聲明：(一)、先位聲明：１、被告應給付原告3,338,404
    元，及自起訴狀繕本送達翌日起至清償日止，按年息5%計算
    之利息。２、願供擔保請准宣告假執行。(二)、後位聲明：１
    、被告應給付原告3,236,820 元，及自起訴狀繕本送達翌日
    起至清償日止，按年息5%計算之利息。２、願供擔保請准宣
    告假執行。
二、被告則以：系爭房地係被告於72年間，出售自有房地及向母
    親告貸所購，因被告已使用過一生1 次以自用住宅稅率核課
    土地增值稅之優惠稅率，為節稅計，乃借用原告母親己○○○之名義登記，以便將來出售房地時亦得享用以自用住宅稅
    率核計土地增值稅之優惠，詎原告父親於77年間去世，依當
    時之夫妻財產制之規定，即將系爭房地列為遺產，原告之其
    餘兄弟姐妹，因知悉此情，便同意原告以分割繼承之方式登
    記，惟系爭房地係被告出資所購，為被告之財產，經向原告
    不斷索討，原告始同意被告所請，遂於78年間將系爭房屋以
    贈與名義登記予被告，但系爭土地迄今猶不移轉登記予被告
    。系爭房地既屬被告所有，自無給付原告租金、不當得利或
    無因管理利益之義務。苟本院認被告無法證明系爭房地為被
    告所有，然91年6 月26日夫妻財產制雖有修正，但法律不溯
    及既往，兩造之婚姻既跨越新舊法時代，原告自應就聯合財
    產清算後，方得向被告主張各自於聯合財產時期之權利，在
    未經清算前，即不得向被告主張任何權利。況租金收入確已
    於聯合財產時期，用於家庭日常生活開銷，與兩造之子是否
    已成年及原告有無給付家庭生活費之必要無涉。再92年間原
    告曾以菜刀欲殺害被告而遭羈押，被告自有正當理由不與其
    同居，原告主張分居期間，被告不得向其要生活費，並非有
    理。且被告係以出租自有房地之租金所得養家，原告從未支
    付生活費用等語為辯。並聲明：(一)、原告之訴駁回。(二)、如
    受不利判決，願供擔保免為假執行。
三、兩造不爭執之事實：
    (一)、兩造於63年間結婚，婚姻關係尚存，育有3 子殷偉強、
        殷偉晟及殷偉博。
    (二)、系爭房地原登記於原告之母己○○○之名下，嗣原告父
        親於77年12月29日死亡，依當時適用之夫妻財產制，屬
        夫所有，雖原告尚有其他手足，惟僅原告1 人於78年3
        月21日以分割繼承之原因，登記為所有權人，原告於78
        年11月20日將系爭房屋之所有權以贈與為原因登記予被
        告，後被告將系爭房屋於92年2 月18日復贈與登記予兩
        造之子殷偉強、殷偉晟（士調卷12、13頁、本院卷1 ，
        18頁）。
    (三)、系爭房地均由被告出租，並收取租金。（本院卷1 ，63
        至86頁）
四、得心證之理由：
本件兩造爭執點在於系爭房地究係何人出資所購？
(一)、本件原告主張系爭房地為其繼承取得，為其所有，嗣系爭房
    屋雖以贈與為由登記予被告，惟兩造間已成立租賃關係，被
    告應給付租金3,338,404 元，縱不成立租賃關係，原告亦得
    基於無因管理或準無因管理或不當得利，請求被告給付相當
    租金之管理利益或不當得利3,236,820 元，至被告抗辯系爭
    房地係以其出資所購，並未能舉證云云，被告則以：系爭房
    地係以其自有及向其母告貸之資金所購，為將來出售時，得
    以自用住宅稅率計算土地增值稅，遂借原告之母己○○○之
    名義登記，系爭房地既為被告出資所購，被告即為真正之所
    有權人，何庸給付租金或不當得利等語為辯。
(二)、按依土地法所為之登記，有絕對之效力，固為土地法第43
    條所明定。惟此規定乃在保護善意之第三人，在不動產尚未
    移轉登記予第三人之前，或第三人為惡意時，真正權利人自
    仍得對登記名義人主張其權利。本件原告雖主張系爭房地非
    被告所購，係其以分割繼承為由，而取得所有權云云，惟查
    ：
    １、原告曾於91年5 月7 日致函被告主張系爭房地係其將所
        購之北投奇岩里房地（下稱北投房屋），與人合建2 棟
        2 樓公寓，於出售所分得之其中1 棟5 層房屋，所得之
        資金購得云云（本院卷16頁），然於本件訴訟即不再如
        此主張，而代以繼承取得，所陳並不一致。
    ２、查證人即介紹系爭房地買賣之丙○○證稱：「林春雄在
        民國70多年間委託我賣威靈頓崇仰6 路50號的房子，我
        就貼條子、登廣告，壬○○帶著他媽媽（他們兩人長得
        很像）一起來看房子，他一直殺價，剛開始開價是600
        多萬元，後來是以550 萬元左右成交。．．．訂約那天
        我第1 次看到戊○○，契約是他們找的代書寫的。因為
        那是我賣的第1 棟房子，所以我印象很深刻。林春雄說
        要一次付清，壬○○說沒有一次付這麼多，第1 次應該
        付一半，壬○○說他目前沒有辦法一次付清，還說要賣
        別的房子，或者是從哪裡來，才能調度到錢，我記不清
        楚。（問：證人從壬○○找到你直到訂約為止，你和壬○○的媽媽談過幾次？）最少3 次以上，每次都是壬○○和他媽媽來談。我見到戊○○那一次，只是壬○○幫
        我介紹那是他先生，我們沒有交談。我有聽到壬○○說
        因為他還有房子要賣，增值稅很高，考慮到自用稅率的
        問題，所以這一棟不要用他的名字登記，後來好像用戊○○的媽媽或是誰的名義登記，因為那個人沒有用過自
        用住宅稅率，他可以用。．．．（問：證人訂約時何人
        在場？）我、林春雄、戊○○、壬○○、壬○○的媽媽
        。我沒有見過戊○○的媽媽，但壬○○說用壬○○的名
        字不方便，所以用戊○○的媽媽的名義登記。當時壬○○有告訴戊○○用戊○○的媽媽的名字登記，我忘記戊○○的媽媽的名字。」等語（本院卷1 ，103 、104 頁
        ）。
    ３、原告雖謂被告所舉之證人丙○○，並未證稱系爭房地之
        價金全由被告1 人所出，被告所言要非實在云云，但查
        證人即原告之母辛○證稱：伊與夫合開鐵工廠，被告結
        婚時伊贈與其1 棟位於板橋之1 至4 樓公寓，嗣被告向
        伊借款購買位在威靈頓山莊下面之1 棟日式平房，其後
        該平房改建5 樓房屋，共5 間（即兩造所指北投房屋）
        ，房屋部分，被告找原告之表弟、伊父劉秋林、及其他
        人頭登記，土地部分則借用被告姑媽甲○○名義登記，
        後來房地產景氣很好，被告將前述5間房地全數出售，
        再買威靈頓之別墅（即系爭房地），買該屋時，係伊與
        被告一起出面與屋主及林代書商談，因被告稱人頭均已
        用罄，乃用原告之母之名義登記，買賣過程中，原告之
        母未曾出面過等語。證人甲○○亦證稱：被告合建完成
        前述北投之房屋時，伊名下並無不動產，被告為省稅金
        ，將基地以其名義登記等語（本院卷2 ，336 至341 頁
        ）。再查證人辛○所稱之板橋房屋確係登記被告所有，
        而被告所稱之北投房屋，房屋部分係分別登記為原告、
        殷玉寅、劉秋林、范豐民（原告表弟）、丁○○（原告
        之弟）所有，土地部分68年2 月1 日登記為原告名下，
        71年1 月4 日即登記為甲○○名下，嗣均出售他人等情
        ，有土地及建物登記簿謄本（本院卷1 ，51至54頁、18
        4 至228 頁），附卷可參。而原告自承曾在被告父母所
        開設之「東陽精機工業股份有限公司」工作（本院卷1
        ，112 頁）及兩造之子殷偉強亦證稱被告娘家之經濟狀
        況優於原告之父母，原告未支付家庭生活費等情（本院
        卷2 ，第389 頁），足證被告及其娘家之資力勝於原告
        及其原生家庭，被告抗辯系爭房屋係以自有資金及向其
        母所借之款項支付價金，要非虛構。
    ４、被告抗辯系爭房屋，於登記之初，借用原告之母名義登
        記，係為減省出售時土地增值稅之負擔等語，原告則謂
        依購買系爭房屋當時之親屬法規定，系爭房屋應推定為
        原告之父所有，被告抗辯借原告之母名義登記而減省增
        值稅，要屬無據云云，然查被告為減省土地增值稅，利
        用1 人1 生1 次使用自用住宅稅率核課土地增值稅之減
        稅管道，將合建後之北投房房基地登記於甲○○名下，
        已如前述，嗣被告於購買系爭房地時，亦採取借用人頭
        之方式減省土地增值稅，並無不合理之處。且苟原告主
        張系爭房地為其父之遺產，非被告以自有資金或借貸所
        購屬實，何以其於78年間願將系爭房屋以贈與為由登記
        予原告所有？原告雖於91年5 月7 日致被告之函中，謂
        係被告以盜用伊之
        移轉登記云云，但未舉證以實其說，難認實在。且原告
        所陳如係屬實，其至親應無拒絕作證，陳明事實真相之
        理，然其母己○○○、弟丁○○、表弟范豐民，分別經
        本院3 次、1 次、2 次通知作證，均無正當理由，拒不
        到庭作證，益證被告抗辯，為屬有據。
    ５、系爭土地自72年起地價稅之納稅義務人即為原告之母己○○○乙節，有被告所提之地價稅繳款書（本院卷1 ，
        180 之1 頁），附卷可參，由此足證，系爭房地於72年
        間即登記於己○○○名下，依當時之親屬法規定，妻名
        義登記之不動產雖屬夫所有，惟妻非不得以反證推翻之
        。系爭房地既係被告於婚姻關係存續中出資購買，依74
        年6 月3 日修正前民法第1013條第4 款之規定，為被告
        之特有財產，縱借名登記於己○○○名下，惟被告實係
        真正之權利人，原告於其父死亡後，系爭房地依當時親
        屬法之規定，雖列為原告父之遺產，且由原告以分割繼
        承取得，但依證人丙○○及辛○所證，原告於購屋之時
        亦曾出面，可證其知悉系爭房地登記其母名下之原委，
        是其非善意之第三人，自不受土地法第43條之保護，而
        不得對抗真正之權利人即被告。
(三)、原告既不得對抗真正之權利人即被告，其本於租賃之法律關
    係，先位聲明請求被告給付自92年8 月1 日往前回溯5 年之
    租金3,338,404 元及遲延利息，即屬無據；至原告另本於無
    因管理或準無因管理或不當得利，請求被告給付3,236,820
    元相當租金之管理利益或之不當得利，及遲延利息，亦非有
    據，均應予駁回。其假執行聲請，復失所附麗，併予駁回。
五、本案事證已臻明確，兩造其餘主張陳述及所提之證據，與結
    論不生影響，無庸一一論述，附此敘明。
六、據上論結，原告之訴為無理由，依民事訴訟法第78條，判決
    如主文。
中　　華　　民　　國　　93　　年　　12　　月　　31　　日
                  民事第一庭法  官  黃小瑩
以上正本證明與原本無異。
如對本判決上訴須於判決送達後20日內向本院提出上訴狀。
中　　華　　民　　國　　94　　年　　1 　　月　　3 　　日
                            書記官  陳鳳嬌
